【裁判字號】    93,重訴,425
【裁判日期】    981120
【裁判案由】    損害賠償等
【裁判全文】
臺灣板橋地方法院民事判決             93年度重訴字第425號
原      告  己○○
            戊○○
            庚○○
            辛○○
上四人共同
訴訟代理人  鄭建國律師
被      告  丙○○
                      之1 號.
訴訟代理人  粘舜權律師
複代理人    癸○○
複代理人    吳茂榕律師
被      告  丁○○
訴訟代理人  劉俊良律師
被      告  聯邦商業銀行股份有限公司
法定代理人  李憲章
訴訟代理人  甲○○
            乙○○
上列當事人間請求侵權行為損害賠償等事件，經本院於民國98年
10月6日言詞辯論終結，判決如下：
    主  文
原告之訴及假執行之聲請均駁回。
訴訟費用由原告負擔。
    事實及理由
壹、程序方面：
    被告聯邦商業銀行股份有限公司於起訴時，其法定代理人原
    為子○○，嗣已於民國98年7月10日變更為李憲章，此有原
    告之公司變更登記表影本1份附卷可稽（見本院卷(三)第214頁
    ），原告並已於98年8 月12日具狀聲明承受訴訟（見本院卷
    (三)第211頁），核無不合，應予准許。
貳、實體方面：
一、原告起訴主張：
  (一)被告丁○○、丙○○為雙胞姊妹，其等為訴外人林文生之妹
    ，民國88年7 月間林文生因鼻咽癌進入醫院治療，曾將其於
    被告聯邦商業銀行股份有限公司（下稱聯邦銀行）開設之帳
    號00000000000 號存款帳戶存摺及印章交付任職被告聯邦銀
    行南京東路分行之被告丁○○，委託代為處理支付房租及繳
    交保險費等事宜，嗣林文生於91年4 月19日死亡，其未用之
    存款餘額，依法應由林文生之妻女即原告等共同繼承。
  (二)詎被告丁○○、丙○○竟共同基於意圖為自己不法所有之概
    括犯意聯絡，自88年9月間起至91年4月24日止，藉被告丁○○保管林文生存款簿及印章之機會，共同自林文生聯邦銀行
    帳號000000000000號存款帳戶內提領12,935,805元，其明細
    如下：(1)匯入壬○○於土地銀行帳號00000000號帳戶一筆計
    新臺幣（下同）2,472,373元。(2)匯入被告丙○○於聯邦銀
    行帳號000000000000號帳戶一筆計4,700,000元。(3)匯入被
    告丙○○於聯邦銀行帳號000000000000號帳戶4筆合計699,6
    10元。(4)提領匯入被告丁○○於聯邦銀行帳號000000000000
     號帳戶及他處共14筆合計1,203,322元。(5)匯入被告丁○○
    於聯邦銀行帳號000000000000號帳戶12筆合計2,028,000 元
    。(6)提領匯入被告丁○○於聯邦銀行000000000000帳戶10筆
    合計1,831,500元。(7)匯入被告丙○○聯邦銀行帳號0000000
    0000號帳戶一筆計1,000元，其中除代林文生及原告等支付
    房租、匯款、保險費合計2,272,116元外，其餘10,391,578
    元均侵占入己。
  (三)被告丁○○未經授權，從原告辛○○設於聯邦銀行南京東路
    分行帳號000000000000號帳戶內，提領21,000元，侵占入已
    ；又分別於90年11月29日、90年12月4 日、90年12月19日未
    經同意，從訴外人林文生之女即原告戊○○設在聯邦銀行南
    京東路分行帳號000000000000號帳戶內，將41,500元、22,0
    00元、24,000元，共87,500元匯入被告丁○○上開帳戶，予
    以侵占。
  (四)原告已於92年間向臺灣板橋地方法院檢察署對被告提出偽造
    文書及侵占等告訴，並經該署檢察官以92年度偵字第17229
    號提起公訴，嗣分別經鈞院以93年度訴字第1761號及臺灣高
    等法院以95年度上訴字第2454號判決被告二人均無罪，被告
    丙○○部分雖因侵占罪不得上訴第三審而無罪確定，惟被告
    丁○○部分經最高法院於98年6月5日以98年度台上字第3152
    號判決撤銷發回臺灣高等法院（下稱系爭刑事案件）。
  (五)鑑於銀行行員不得代客戶保管存摺或印章，尤不得擅自代客
    戶填寫取款憑條，此為金融業者共通之基本守則，亦為保護
    社會大眾存款安全所必需，惟被告丁○○任職被告聯邦銀行
    南京東路分行，負責存款帳戶開戶「經辦」及「核對證件」
    之期間，非特保管他人存摺、印章，更以林文生及原告辛○○、戊○○名義填寫取款憑條自客戶之帳戶內提領款項，且
    交易極為頻繁，被告聯邦銀行之主管人員竟未加聞問，放任
    被告丁○○以同一筆跡，在數個帳戶間轉帳、領款，予取予
    求，自難謂其選任或監督被告丁○○職務之執行並無疏失，
    自無卸免其僱用人連帶賠償責任之理。
  (六)請求權基礎：
  1.被告丁○○、丙○○以背於善良風俗之方法，逾越授權範圍
    共同盜領侵占林文生之存款，致生損害於林文生之繼承人即
    原告等之財產權益，依繼承、民法第184條、第185條及第54
    4條規定，自應連帶賠償如聲明第1項所示相當於侵占金額之
    損害。又被告丁○○、丙○○就其共同侵占訴外人林文生之
    存款，並無法律上原因，其等受有不當利益，致原告等受有
    損害，原告亦得基於民法第179 條不當得利及繼承之規定，
    請求被告丁○○、丙○○返還原告如聲明第1項所示之金額
    。
  2.被告聯邦銀行為被告丁○○之僱主，就被告丁○○乘其執行
    職務之便，侵害原告等財產權益乙節，依民法第188 條規定
    ，亦應連帶賠償原告損失。又按寄託人得隨時請求返還寄託
    物，民法第597 條定有明文，被告聯邦銀行就訴外人林文生
    帳戶內之存款，本有隨時附加利息返還之義務，故原告等本
    於消費寄託契約及繼承之法律關係，亦得請求被告聯邦銀行
    給付相當於遭被告丁○○提領之款項，惟被告聯邦銀行對於
    原告等之此一給付義務，與被告丁○○對於原告等所負損害
    賠償債務，如經一人清償，就清償部分，其債之關係即歸於
    消滅，屬學說上所謂不真正連帶債務，原告自得併予主張如
    聲明第2項所示。
  3.被告丁○○利用執行銀行行員職務之機會，逾越授權範圍，
    偽刻原告辛○○之印章，私自冒領原告辛○○設於聯邦銀行
    南京東路分行帳戶之存款，及冒領原告戊○○設於同銀行帳
    戶之存款，業已該當侵權行為之要件，依民法第184 條及第
    544 條規定，自應賠償如聲明第3、4項所示之金額。又被告
    丁○○就其侵占原告辛○○、戊○○之存款，並無法律上原
    因，其受有不當利益，致原告等受有損害，原告亦得基於民
    法第179 條不當得利之規定，請求被告丁○○返還原告如聲
    明第3、4項所示之金額。再被告聯邦銀行為被告丁○○之僱
    主，依民法第188 條規定，亦應就被告丁○○之侵權行為負
    擔僱用人之連帶賠償責，自應連帶賠償原告如聲明第3、4項
    所示之金額；另被告聯邦銀行依民法第597 條規定，就原告
    辛○○、戊○○帳戶內之存款，本有隨時附加利息返還之義
    務，故原告等本於消費寄託契約之法律關係，亦得請求被告
    聯邦銀行給付如聲明第3、4項所示之金額。
  (七)聲明：1.被告丙○○、丁○○應連帶給付原告10,391,578元
    ，及自起訴狀繕本送達翌日起至清償日止，按年息百分之5
    計算之利息。2.被告聯邦商業銀行股份有限公司應就前項被
    告丁○○應給付原告之金額連帶給付原告。本項債務於被告
    丁○○前項債務之清償範圍內，免給付義務。3.被告丁○○
    、聯邦商業銀行股份有限公司應連帶給付原告辛○○21,000
    元，及自起訴狀繕本送達翌日起至清償日止，按年息百分之
    5計算之利息。4.被告丁○○、聯邦商業銀行股份有限公司
    應連帶給付原告戊○○87,500元，及自起訴狀繕本送達翌日
    起至清償日止，按年息百分之5計算之利息。5.原告願供擔
    保，請准宣告假執行。
二、被告丁○○、丙○○則以：
  (一)訴外人林文生匯入被告丁○○之款項部分，係依林文生指示
    並由其蓋章後進行，合計林文生匯入被告丁○○之款項應為
    5,004,709元。
  (二)被告丁○○依訴外人林文生指示為林文生所支付相關款項部
    分：
  1.房租方面，被告丁○○為原告支出之金額為35萬元，此有系
    爭刑事案件所附聯邦銀行臺北分行93年12月24日（93）聯台
    北字第0315號函（見系爭刑事案卷(一)第334頁以下）及94 年
    6月10日（94）聯臺北字第0157號函、臺北銀行建國分行回
    函可證。
  2.被告丁○○依訴外人林文生指示為原告支付安泰人壽保險費
    共744,338元，此有第一商業銀行股份有限公司（下稱第一
    銀行）函文所附扣款資料可證。
  3.被告丁○○依訴外人林文生指示為林文生及原告等支付國泰
    人壽保險股份有限公司（下稱國泰人壽）之保險費495,187
    元，此有上開刑事案卷所附國泰人壽94年5月27日國壽字第
    94050329號函及94年9月19日國壽字第9409 0 213號、華泰
    商業銀行（下稱華泰銀行）93年12月20日93華泰總迪化字第
    937110號函及聯邦銀行南京東路分行94年6月3日（94）聯南
    東字第0201號函、94年9月19日（94）聯南東字第0354號函
    所附支票影本為證，且與前述國泰人壽回函相符。
  4.被告丁○○支付訴外人林文生喪葬費395,000元部分經原告
    辛○○在系爭刑事案件檢察官訊問時當庭坦承無誤，足可證
    實。
  (三)被告丁○○匯還訴外人林文生之款項部分：
    被告丁○○依林文生指示，將款項匯還林文生帳戶供林文生
    使用金額合計為3,292,000元，被告丙○○則匯予林文生702
    ,500元，此有系爭刑事卷所附匯款資料可證。
  (四)被告丁○○匯款予原告168,000元部分：
    本件原告起訴時係依系爭刑事案件檢察官起訴書將該筆金額
    依照原告辛○○於偵查時之自認供詞而排除在請求返還範圍
    外，足證此部分屬實。
  (五)被告丁○○依訴外人林文生指示為林文生及原告等支付南山
    人壽保險股份限公司（下稱南山人壽）之保險費1,049,294
    元，原告雖僅承認被告確有為其等支付南山人壽之保險費96
    7,663元，惟依系爭刑事卷所附資料，被告依林文生指示為
    林文生及原告等支付南山人壽保費應為1,049,294元：
  1.關於何人繳款方面：依南山人壽92年4月10日（92）南壽法
    字第048號函（見系爭刑事案件臺灣板橋地方法院檢察署92
    年度他字第1006號卷第23頁），訴外人林文生88年至91年間
    保費係由該公司收費專員蔡國輝向被告丁○○收取支票；至
    於林文生之女即原告庚○○、戊○○、己○○等人於91年5
    月前之保費亦係由收費專員蔡國輝向被告丁○○收取支票，
    僅91年5月後始改由原告辛○○支付（見同偵查卷第26頁至
    第27頁），此與被告丁○○所述相符。
  2.就其金額方面：依刑事卷所附南山人壽94年6月3日（94）南
    壽法字第213號函及94年9月12日（94）南壽法字第363號函
    顯示，被告丁○○支付之保險費金額應為1,049,294元。
  3.就被告丁○○支付之事實方面：依華泰銀行93年12月20日93
    華泰總迪化字第937110號函（見鈞院卷(一)第296頁）及聯邦
    銀行南京東路分行94年6月3日（94）聯南東字第0201號函、
    94年9月19日（94）聯南東字第0354號函所附支票影本，可
    證與前述南山人壽回函相符。
  4.綜上可知，被告丁○○確實依訴外人林文生指示為林文生及
    原告等支付南山人壽保費1,049,294元。
  (六)被告丁○○依訴外人林文生指示為林文生及原告等支付國華
    人壽保險股份有限公司（下稱國華人壽）保險費386,475元
    ，原告雖僅承認被告確有為其等支付國華人壽保險費275,65
    7元之事實，惟關於此部分有國華人壽92年4月8日（92）華
    壽服訴字第0474號函所附繳納方式即載明係由被告丁○○扣
    款繳納386,475元（見系爭刑事案件92年他字第1006號卷第1
    5頁至第16頁），原告不查而為錯誤計算，實屬有誤。
  (七)被告丁○○依訴外人林文生指示為林文生及原告等支付國寶
    人壽保險股份有限公司（下稱國寶人壽）之保險費59,410元
    ，原告雖僅坦承被告確有支付國寶人壽保險費23,716元之事
    實，惟查：
  1.依國寶人壽94年5月18日陳報狀顯示，原告庚○○及戊○○
    保險費係分別以桃園信用合作社及聯邦銀行南京東路分行支
    票所支付，經鈞院函詢相關銀行，桃園信用合作社以94年6
    月8日桃信總字第943號函表示為訴外人林惠珍之支票支付、
    聯邦銀行南京東路分行以94年6月10日（94）聯南東字第021
    2號函表示為被告丁○○之支票所支付，原告即以被告丁○○之支票所支付款項為23,716元而為此項主張。
  2.然查除該筆保費外，差額部份係頭期保費，其中訴外人林惠
    珍於94年3月31日到鈞院刑事庭證述該筆錢確係向被告丁○○收取，並且係訴外人林文生在告訴人即本件原告面前指示
    要她去向被告丁○○收錢，故該筆金額亦係被告丁○○所支
    付無誤。
  3.由以上相關事證可知，國寶人壽保險費59,410元部份確係由
    被告丁○○所支付。
  (八)訴外人林文生匯入被告丁○○之款項方面：原告起訴時指稱
    88年9月20日有一筆2,472,375元款項（原起訴書金額係誤植
    ）匯入訴外人壬○○帳戶乙節，此與被告丁○○顯然無關，
    原告卻主張要求被告等負責，實顯有誤，經查：
  1.該筆款項係原告辛○○之夫林文生生前所積欠訴外人壬○○
    之債務，林文生於88年9月18日詢問壬○○帳號後，於9月20
    日匯入該筆金額償還其債務，有證人壬○○於系爭刑事案件
    審理時結證屬實（見鈞院93年訴字第1761號卷(五)第5頁至第8
    頁），並經系爭刑事案件一審（93年度訴字第1761號）及二
    審判決（95年度上訴字第2454號）確認無誤，可知原告之主
    張顯非實在。
  2.次查，最高法院發回意旨雖以訴外人壬○○部分究係欠款或
    借款須查明而發回更審，惟原告亦認為該筆款項係訴外人壬○○所侵占而向壬○○提出告訴（下稱壬○○刑事案件），
    經臺灣士林地方法院檢察署偵查後，陸續以95年度偵字第
    7211 號、95年偵續字第212號為不起訴處分，在最高法院審
    理期間臺灣士林地方法院檢察署再次調查，復以96年度偵續
    一字第10號予以不起訴處分，其後並經臺灣高等法院檢察署
    97年度上聲議字第279號駁回再議處分確定在案。該案檢察
    官並傳訊證人王繼秋確認該筆保險金領取事實及林文生對壬○○欠款事實無誤，最後經檢察官第三度調查時更發現該筆
    保險金係自林芸瑄為受益人之保單領出後由林文生指示交給
    受益人之夫壬○○，壬○○及林芸瑄根本係基於受益人之身
    分而取得，並無任何不法所有之問題，由此相關事證均足可
    見此筆款項係林文生將保險金支付予受益人，與被告丁○○
    無關。
  (九)為訴外人林文生償還債務部分：
  1.被告丁○○為訴外人林文生償還所欠之三和三商公司80萬元
    部分，有還款單附於系爭刑事案件一審卷宗為證外，該還款
    單依日聯三商公司（即原三和三商公司更名後之公司）坦承
    係該公司出具正式收據無誤，惟表示當時相關事實需承辦人
    員葉明叡始知情，並經承辦人員葉明叡到庭結證屬實，可知
    被告所言並非虛假。
  2.被告丁○○為訴外人林文生償還所欠之渣打銀行信用卡欠款
    21萬元部分，有和解書為證，依渣打銀行93年11月26日（93
    ）渣信字第2426號函表示該和解書為真正，且係由林文生之
    妹代為償還無誤，此部分並經臺灣高等法院95年上訴字第24
    54號判決所採認無誤，可證被告所述確屬實在。
  (十)被告丙○○為訴外人林文生購置安麗用品部分：
  1.被告丙○○為訴外人林文生購置安麗藥品費13萬元，原告於
    系爭刑事案件93年7 月21日檢察官訊問時，並不否認有此筆
    支出，僅表示應該是10萬元而已（見系爭刑事案件92年度偵
    字第17229號卷第187頁第11至12行）；且關於此項購買事實
    ，被告丙○○之同事薛淇元在系爭刑事案件一審審理時到庭
    證述林文生確有前開購置安麗藥品之事實，每月金額1萬餘
    元（見系爭刑事案件一審卷(五)第30頁至第33頁），依其所述
    一年金額即約13萬元，此部分並經臺灣高等法院95年上訴字
    第2454號判決所採認無誤。
  2.被告丙○○為訴外人林文生購置安麗公司淨水器（會員價
    19,200元）、空氣清淨機（會員價30,000元）部分，原告雖
    主張係被告丙○○所贈與，惟不為系爭刑事案件一、二審判
    決所採，且關於此購買事實，有被告丙○○同事薛淇元在刑
    事庭到庭證述林文生確有前開採購事實無誤，此部分並經95
    年上訴字第2454號判決所採認。
  (十一)被告丁○○依訴外人林文生指示為林文生支付林文生女兒遊
    學費用10萬元部分，原告並不否認此遊學事實，僅表示係其
    夫林文生由土城合庫所領取（見92年偵字第17229號卷第187
    頁第8至9行），惟查，依事後所調取資料顯示，林文生土城
    合庫帳戶並無如此大筆款項支出，足見被告丁○○所述實在
    。
  (十二)被告丁○○依訴外人林文生指示為林文生支付搬家費及家俱
    費5萬元、罰款欠稅款6萬元、電腦35,000元，以及現金支出
    醫療時所支付部分負擔或自負額費用316,739元。
  (十三)訴外人林文生過世後，被告丁○○即將前述自林文生處取得
    之款項，扣除所支出部分（惟償債部分除三和三商及渣打銀
    行款項外，其餘部分因當時欠缺借款人之相關資料，故未列
    入計算）後，計算出應返還繼承人即原告831,136 元，遂立
    即與原告聯繫還款事宜，惟原告一再拒收，被告即依法提存
    於鈞院提存所，是原告之請求即屬無據。
  (十四)被告丁○○從原告辛○○設於聯邦銀行南京東路分行帳號00
    0000000000號帳戶內，提領21,000元，及於90年11月29日、
    90年12月4日、90年12月19日未經同意，從原告戊○○設在
    聯邦銀行南京東路分行帳號000000000000號帳戶內，將41,
    500元、22,000元、24,000元，共87,500元匯入被告丁○○
    上開帳戶，係依訴外人林文生之委託而為，否認有偽造文書
    及侵占之行為。
  (十五)聲明：1.原告之訴及假執行之聲請均駁回。2.被告如受不利
    判決，願供擔保請准宣告免為假執行。
三、被告聯邦銀行則以：
  (一)被告丁○○自83年4 月11日起服務於被告銀行信託部及證券
    金融部，從事股票集中保管、融資融券、稽核等業務，從未
    擔任分行存款櫃員經辦乙職，此有被告銀行人事部出具之「
    工作經歷證明書」、被告丁○○自83年迄今職務上製作之文
    書及人事任免令影本可稽。
  (二)原告所指被告丁○○接受兄長林文生之委託處理房租及繳交
    保費事宜，持林文生交付之印鑑、存摺就林文生、辛○○、
    戊○○等人之帳戶款項為匯款轉帳等行為，乃訴外人林文生
    委託被告丁○○處理事務之委任關係，非屬被告丁○○處理
    被告銀行業務之範圍，是既非職務上之行為或職務上予以機
    會之行為，亦與執行職務之時間或處所無密切關係可言，該
    純粹私人間委任關係往來之個人行為，顯與執行職務無涉，
    故原告起訴狀陳稱「‧‧‧；又被告聯邦銀行為被告丁○○
    之僱主，就被告乘執行行員職務之便，侵害原告財產權益乙
    節，亦應連帶賠償原告損失‧‧‧」云云，於法無據。
  (三)原告所提開戶印鑑卡上由被告丁○○於「核對證件」欄蓋章
    乙節，係對於銀行之開戶作業程序不甚瞭解所致：
  1.關於銀行開戶程序：
  (1)如客戶係親自臨櫃申請開戶者，應填具開戶申請約定書及印
    鑑卡等文件，並於印鑑卡上親簽，存款經辦人員應請客戶提
    示身分證明文件確認為本人後，再進行後續資料建檔等程序
    ，此種情形係由存款經辦人員辦理對保，故由其於印鑑卡之
    「經辦」及「核對證件」欄位簽章。
  (2)如客戶非親自臨櫃申請開戶者，例如：行員之親友委託該行
    員代為申請開戶手續、由放款人員或其他業務人員招攬對保
    之存款戶等，即應由對保人員於印鑑卡上「核對證件」處簽
    章表示核對客戶之親簽無誤，再交由存款經辦人員辦理開戶
    建檔手續。
  2.被告丁○○受其兄嫂林文生、辛○○之委託處理該二人及子
    女戊○○之開戶申請，依前開說明，自應由被告丁○○於印
    鑑卡之「核對證件」處簽章。另查原證14原告戊○○之存款
    經辦人員應為龔政芳，該印鑑卡上「經辦」及「核對證件」
    欄之簽章，係因一時疏忽而錯蓋。
  (四)臺灣板橋地方院檢察署92年度偵字第17229號起訴書所載內
    容及附表帳號明細，關於被告丁○○持以領款之存摺及印章
    ，既係訴外人林文生交與被告丁○○處理其繳交租金及保險
    費等而交付，且經被告銀行調閱並比對相關開戶資料及取款
    條，系爭款項之取款條所蓋印鑑均與存戶開戶留存印鑑相符
    ，則系爭款項縱由被告丁○○臨櫃辦理，參照最高法院81
    年台上字第1875號號判決判決意旨，被告銀行憑真正之印鑑
    存摺辦理匯款轉帳，係屬善意地向債權之準占有人給付，依
    法即發生清償之效果，且該匯款轉帳事務係屬其與林文生等
    人間私人委任處理事務之個人行為，與其「執行職務」之範
    圍無關，被告銀行自無原告所稱僱用人之損害賠償責任可言
    ，是原告之請求於法無據。
  (五)聲明：1.原告之訴及假執行之聲請均駁回。2.被告如受不利
    判決，願供擔保請准宣告免為假執行。
四、兩造於審理程序中爭執及不爭執事項：
  (一)兩造不爭執事項：
  1.被告丁○○、丙○○為訴外人林文生之妹，訴外人林文生曾
    將其於被告聯邦銀行開設之帳號00000000000號帳戶存摺及
    印章交付任職被告聯邦銀行南京東路分行之被告丁○○，委
    託被告丁○○代為處理支付房租及繳交安泰人壽、南山人壽
    、國泰人壽、國華人壽、國寶人壽之保險費等事宜（見本院
    卷(二)第124頁、本院卷(三)第217至220頁）。
  2.訴外人林文生於91年4月19日死亡（本院卷(二)第57頁死亡證
    明書影本）。
  3.被告丁○○依訴外人林文生指示為原告支付房租金額共35萬
    元（見本院卷(二)第125頁、本院卷(三)第216頁）。
  4.被告丁○○依訴外人林文生指示為原告支付安泰人壽保險費
    共744,338元（見本院卷(二)第124頁、本院卷(三)第217頁）。
  5.被告丁○○依訴外人林文生指示為林文生及原告等支付國泰
    人壽險保費495,187元（見本院卷(二)第124頁、本院卷(三)第
    217 頁）。
  6.被告丁○○支付訴外人林文生喪葬費395,000元（見本院卷
    (二)第125頁、本院卷(三)第217）。
  7.被告丁○○依訴外人林文生指示，將款項匯還訴外人林文生
    上開聯邦帳戶供林文生使用之金額合計為3,292,000 元；被
    告丙○○匯予訴外人林文生702,500元（見本院卷(二)第125頁
    、本院卷(三)第218頁）
  8.被告丁○○、丙○○於95年1月24日以原告等4人為提存物受
    取人，向本院以95年度存字第498號提存書提存面額為831,1
    36元、發票日為95年1月24日、付款人為聯邦銀行南京東路
    分行之支票1紙（見本院卷(二)第113頁）。
  (二)兩造爭執之事項：
  1.關於原告請求被告丁○○、丙○○連帶給付原告10,391,578
    元及法定遲延利息部分：
  (1)原告主張依民法第184條、第185條及繼承之規定，請求被告
    丁○○、丙○○連帶給付原告10,391,578元及法定遲延利息
    ，有無理由？
  (2)原告主張依民法第179 條及繼承之規定，請求被告丁○○、
    丙○○連帶給付原告10,391,578元及法定遲延利息，有無理
    由？
  (3)原告主張依民法第544 條及繼承之規定，請求被告丁○○給
    付原告10, 391,578元及法定遲延利息，有無理由？
  (4)原告主張依繼承、民法第188條第1 項前段、第597條規定及
    不真正連帶之法律關係，請求被告聯邦銀行應給付原告10,3
    91,578元及法定遲延利息，本項給付與前項被告丁○○應給
    付之金額，如其中一被告已履行給付，他被告於履行給付之
    範圍內免給付之義務，有無理由？
  2.關於原告請求被告丁○○、聯邦銀行連帶給付原告辛○○21
    ,000元、原告戊○○87,500 元及法定遲延利息部分：
  (1)原告主張依民法第184條、第188條第1 項前段規定，請求被
    告丁○○、聯邦銀行連帶給付原告辛○○21,000元、原告戊○○87,500元及法定遲延利息，有無理由？
  (2)原告主張依民法第597 條規定，請求被告聯邦銀行給付原告
    辛○○21,000元、原告戊○○87,500元及法定遲延利息，有
    無理由？
  (3)原告主張依民法第179 條規定，請求被告丁○○給付原告辛○○21,000元、原告戊○○87,500元及法定遲延利息，有無
    理由？
  (4)原告主張依民法第544 條規定，請求被告丁○○給付原告辛○○21,000元、原告戊○○87,500元及法定遲延利息，有無
    理由？
五、本院之判斷：
  (一)本件原告主張依民法第184條、第188條第1項前段、第179條
    、第544條、第597條等規定及繼承之法律關係，請求被告等
    給付如上開訴之聲明所示之金額，惟為被告等所否認，並以
    前詞置辯。是本件所應審究之爭點，如前揭兩造爭執之事項
    所示。按民事訴訟法第277 條前段規定當事人主張有利於己
    之事實者，就其事實有舉證之責任，關於舉證責任分配之法
    則，學說上理論甚多，惟在給付訴訟中，為訴訟標的之法律
    關係之事實，應由主張該為訴訟標的之法律關係存在之原告
    ，就該具體的法律關係之權利發生事實，負舉證責任。次按
    民事訴訟如係由原告主張權利者，應先由原告負舉證之責，
    若原告先不能舉證，以證實自己主張之事實為真實，則被告
    就其抗辯事實即令不能舉證，或其所舉證據尚有疵累，亦應
    駁回原告之請求（最高法院17 年上字第917號判例意旨參照
    ）。參酌上開說明，原告既主張被告丁○○、丙○○有上開
    侵權行為，而依民法第184條、第188條第1項前段、第179條
    、第544條、第597條等規定，請求被告等給付前揭金額，自
    應就此等有利於己之事實，負舉證責任。
  (二)關於原告請求被告丁○○、丙○○連帶給付原告10,391,578
    元及法定遲延利息部分：
  1.原告主張依民法第184條、第185條及繼承之規定，請求被告
    丁○○、丙○○連帶給付原告10,391,578元及法定遲延利息
    ，有無理由？
  (1)原告主張被告丁○○、丙○○自88年9月間起至91年4月24日
    止，藉被告丁○○保管訴外人林文生存款簿及印章之機會，
    共同自訴外人林文生聯邦銀行帳號00000000000號存款帳戶
    內提領12,935,805元，包括：匯入訴外人壬○○於土地銀
    行帳號00000000號帳戶一筆計2,472,373元。匯入被告丙○○於聯邦銀行帳號000000000000號帳戶一筆計4,700,000
    元。匯入被告丙○○於聯邦銀行帳號000000000000號帳戶
    4筆合計699,610元。提領匯入被告丁○○於聯邦銀行帳號
    0000 00000000號帳戶及他處共14筆合計1,203,322元。匯
    入被告丁○○於聯邦銀行帳號000000000000號帳戶12筆合計
    2,028,000元。提領匯入被告丁○○於聯邦銀行000000000
    000帳戶10筆合計1,831,500元。匯入被告丙○○聯邦銀行
    帳號00000 000000號帳戶一筆計1,000元，其中除代林文生
    及原告等支付房租、匯款、保險費合計2,272,116元外，其
    餘10,391,578元均侵占入己等事實，並提出訴外人壬○○上
    開土地銀行帳戶客戶歷史交易明細查詢單、被告丙○○上開
    聯邦銀行帳戶存摺存款明系分類帳、被告丁○○上開聯邦銀
    行帳戶存摺存款明系分類帳等件影本為證（見本院卷(二)第14
    、16、19至38頁）；惟為被告所否認，並以前詞置辯。
  (2)查被告丁○○、丙○○為訴外人林文生之妹，訴外人林文生
    曾將其於被告聯邦銀行開設之帳號00000000000號帳戶存摺
    及印章交付任職被告聯邦銀行南京東路分行之被告丁○○，
    委託被告丁○○代為處理支付房租及繳交安泰人壽、南山人
    壽、國泰人壽、國華人壽、國寶人壽之保險費等事宜，被告
    丁○○並依訴外人林文生指示為原告支付房租總金額35萬元
    、為原告支付安泰人壽保險費共744,338元、為林文生及原
    告等支付國泰人壽保費495,187元，被告丁○○並依訴外人
    林文生指示，將款項匯還訴外人林文生上開聯邦帳戶供訴外
    人林文生使用，金額合計為3,292,000元；被告丙○○亦匯
    予訴外人林文生702,500元，另支付訴外人林文生之喪葬費
    395,000元等事實，為兩造所不爭執，堪信為真。
  (3)次查，關於被告丁○○依訴外人林文生指示為林文生及原告
    等支付南山人壽、國華人壽及國寶人壽保險費部分：
  被告抗辯被告丁○○依訴外人林文生指示為林文生及原告等
    支付南山人壽保險費共1,049,294元，訴外人林文生88年至
    91年間保險費係由該公司收費專員蔡國輝向被告丁○○收取
    支票，訴外人林文生之女即原告庚○○、戊○○、己○○等
    人於91年5月前之保險費亦係由收費專員蔡國輝向被告丁○○收取支票，僅91年5月後始改由原告辛○○支付等情，業
    據提出南山人壽92年4月10日（92）南壽法字第048號函（見
    系爭刑事案件92年度他字第1006號卷第23至26頁）、同公司
    94年6月3日（94）南壽法字第213號函及94年9月12日（94）
    南壽法字第363號函、華泰銀行93年12月20日（93）華泰總
    迪化字第937110號函、聯邦銀行南京東路分行94年6 月3日
    （94）聯南東字第0201號函及94年9月19日（94）聯南東字
    第0354 號函等件影本為證（見系爭刑事案件93年度訴字第
    1761號卷(三)第141至149頁、同案卷(四)第16至17頁、同案卷(一)
    -1第296至317頁、同案卷(三)第150至174頁、同案卷(四)第20
    至57頁），堪信為真。
  又被告抗辯被告丁○○依訴外人林文生指示為林文生及原告
    等支付國華人壽保險費共386,475 元乙節，業據提出國華人
    壽92年4月8日（92）華壽服訴字第0474號函暨繳費紀錄影本
    為證（見系爭刑事案件92年度他字第1006號卷第15至16頁）
    ，足信為真實。
  被告復抗辯被告丁○○依訴外人林文生指示為林文生及原告
    等支付國寶人壽保險費共59,410元，原告庚○○及戊○○之
    保險費均分別以桃園信用合作社及聯邦銀行南京東路分行支
    票支付，經系爭刑事案件鈞院刑事庭函詢相關銀行，桃園信
    用合作社以94年6月8日桃信總字第943 號函表示為訴外人林
    惠珍支票支付、聯邦銀行南京東路分行以94年6 月10日（94
    ）聯南東字第0212號函表示為被告丁○○支票所支付，訴外
    人林惠珍於94年3 月31日到鈞院刑事庭證述該筆錢確係向被
    告丁○○收取，並且係訴外人林文生在原告辛○○面前指示
    要她去向被告丁○○收錢，故該等保險費確係被告所支付無
    誤等情，業據提出桃園信用合作社94年6月8日桃信總字第94
    3號函、聯邦銀行南京東路分行以94年6月10日（94）聯南東
    字第0212號函等件影本為證（見系爭刑事案件93年度訴字第
    1761號卷(三)第189頁以下），可信屬實。
  由上足徵，被告丁○○依訴外人林文生指示為林文生及原告
    等支付南山人壽、國華人壽及國寶人壽之保險費之金額合計
    為1,495,179元。
  (4)第查，原告主張訴外人林文生上開帳戶於88年9月20日有一
    筆2,472,375元款項匯入訴外人壬○○帳戶，係遭被告丁○○、訴外人壬○○及林秀花共同侵占之事實，為被告丁○○
    所否認，被告且以：該筆款項係原告辛○○之夫林文生生前
    所積欠訴外人壬○○之債務，林文生於88年9月18日詢問壬○○帳號後，於同年9月20日匯入該筆金額償還其債務，此
    經證人壬○○於系爭刑事案件審理時結證屬實，並經系爭刑
    事案件本院93年度訴字第1761號判決及臺灣高等法院95年度
    上訴字第2454號判決確認無誤；且原告辛○○認為該筆款項
    係訴外人壬○○所侵占而對壬○○提出告訴（下稱壬○○刑
    事案件），經臺灣士林地方法院檢察署先後以95年度偵字第
    7211號、95年度偵續字第212號、96年度偵續一字第10號為
    不起訴處分，其後並經臺灣高等法院檢察署97年度上聲議字
    第27 9號駁回再議處分而不起訴確定在案；該案偵查中證人
    王繼秋證述該筆保險金領取事實及林文生對壬○○欠款之事
    實，且該筆金額實係自林秀花（後改名林芸瑄）為受益人之
    保單領出後由林文生指示交給受益人之夫壬○○，壬○○及
    林芸瑄根本係基於受益人之身分而取得，並無不法所有之問
    題，足見此筆款項係林文生將保險金支付予受益人，與被告
    丁○○無關等語置辯，並提出臺灣士林地方法院檢察署95年
    度偵字第7211號、95年度偵續字第212號、96年度偵續一字
    第10號不起訴處分書及臺灣高等法院檢察署97年度上聲議字
    第27 9號處分書等件影本為證（見本院卷(三)第227至244頁）
    ，復有本院刑事庭93年度訴字第1761號判決及臺灣高等法院
    95年度上訴字第2454號判決在卷可稽（見本院卷(二)第135 至
    143頁、本院卷(三)第155至159頁），另經本院調取上開訴外
    人壬○○刑事案件偵查卷宗核閱無誤，堪以採信。
  (5)被告丁○○抗辯其為訴外人林文生償還林文生積欠三和三商
    公司之80萬元債務，經日聯三商公司（即原三和三商公司更
    名後之公司）坦承係該公司出具正式收據無誤，且經訴外人
    即前三和三商公司法務人員葉明叡於系爭刑事案件審理時到
    庭結證屬實等情，有三和三商公司收據影本及本院刑事庭93
    年度訴字第1761號判決為證（見系爭刑事案件93年度訴字第
    1761號卷(一)-2第331頁、本院卷(二)第167頁），堪信屬實。
  (6)被告丁○○抗辯其為訴外人林文生償還林文生之渣打銀行信
    用卡欠款21萬元乙節，業據提出渣打銀行93年11月26日（93
    ）渣信字第2426號函等件影本為證（見系爭刑事案件93年度
    訴字第1761號卷(一)-1第265頁），應堪信實。
  (7)被告丙○○抗辯訴外人林文生曾向其購買安麗藥品、安麗公
    司淨水器（會員價19,200元）、空氣清淨機（會員價30,000
    元）等，金額約13萬元，被告丙○○之同事即訴外人薛淇元
    在系爭刑事案件本院審理時到庭證述林文生確有前開購置安
    麗藥品，每月金額1萬餘元，一年金額即約13萬元等情，有
    臺灣高等法院95年上訴字第2454號判決在卷可證（見本院卷
    (三)第158頁），亦足採信。則原告主張安麗商品係被告丙○○所贈與云云，即無可採。
  (8)又參以原告己○○、庚○○、戊○○於系爭刑事案件偵查中
    均證陳稱：其父親生前曾表示，姑姑即被告丁○○在銀行工
    作，因此將款項交予姑姑保管，如需錢花用，可向被告丁○○拿取等語（見92年度偵字第17229號卷第9頁正、反面、第
    10頁正面）。
  (9)由上各情足徵，訴外人林文生確實委任被告丁○○管理其上
    開聯邦銀行帳戶之存款，並委任被告丁○○以該帳戶之存款
    金額支付訴外人林文生及原告等之房租、保險費、債務及各
    項生活費等支出，且由被告丁○○代訴外人林文生及原告等
    繳納各項支出之期間非短、金額非小、種類繁多，甚至訴外
    人林文生之喪葬費用亦由被告丁○○支付等情觀之，訴外人
    林文生對於被告丁○○管理其上開帳戶之金額應有概括之委
    任，則被告丁○○自得為訴外人林文生為一切法律行為（最
    高法院72年度台上字第1072號判決意旨參照）。本件原告雖
    主張被告有逾越授權範圍盜領侵占訴外人林文生上開聯邦銀
    行帳戶存款之侵權行為，惟未舉證證明訴外人林文生委任被
    告丁○○管理財產有何委任範圍之限制及被告管理訴外人林
    文生之財產有何逾越授權範圍之行為，亦未舉證證明被告有
    何不法所有之意圖，則原告主張被告有上開侵權行為，即屬
    無據。從而，原告主張依民法第184條、第185條共同侵權行
    為之規定，請求被告丁○○、丙○○連帶給付原告10,391,5
    78元及法定遲延利息，為無理由，不應准許。
  2.原告主張依民法第179 條前段及繼承之規定，請求被告丁○○、丙○○連帶給付原告10,391,578元及法定遲延利息，有
    無理由？
  (1)按無法律上之原因而受利益，致他人受損害者，應返還其利
    益，民法第179 條前段定有明文。本件原告主張被告丁○○
    、丙○○共同侵占訴外人林文生之上開存款，係無法律上之
    原因受有利益，致原告等受有損害，依民法第179條規定，
    請求被告丁○○、丙○○連帶給付原告10,391,578元及法定
    遲延利息，為被告所否認，並以前詞置辯。
  (2)查訴外人林文生確實委任被告丁○○管理其上開聯邦銀行帳
    戶之存款，並概括委任被告丁○○以該帳戶之存款金額支付
    訴外人林文生及原告等之房租、保險費、債務及各項生活費
    等支出，被告丁○○自得為訴外人林文生為一切法律行為，
    俱如前述。本件原告既未舉證證明被告管理訴外人林文生之
    財產有何逾越授權範圍之行為，亦未舉證證明訴外人林文生
    委任被告丁○○管理財產有何委任範圍之限制及被告丁○○
    、丙○○有何不法所有之意圖，則原告主張被告丁○○、丙○○有侵占之行為，尚無可採。是被告丁○○管理訴外人林
    文生上開聯邦銀行帳戶，所為之金錢提領、匯款行為，既係
    基於委任之法律關係而為之，自非無法律上原因。從而原告
    主張依民法第179 條規定，請求被告丁○○、丙○○連帶給
    付原告10,391,578元及法定遲延利息，為無理由，不應准許
    。
  3.原告主張依民法第544 條及繼承之規定，請求被告丁○○給
    付原告10, 391,578元及法定遲延利息，有無理由？
    按受任人因處理委任事務有過失，或因逾越權限之行為所生
    之損害，對於委任人應負賠償之責，民法第544條定有明文
    。本件原告雖主張被告有逾越授權範圍盜領侵占訴外人林文
    生上開聯邦銀行帳戶存款之行為，惟未舉證證明訴外人林文
    生委任被告丁○○管理財產有何委任範圍之限制及被告丁○○管理訴外人林文生之財產有何逾越授權範圍之行為，則原
    告主張依民法第544條規定，請求被告丁○○給付原告10,39
    1,578元及法定遲延利息，即乏依據，不應准許。
  4.原告主張依繼承、民法第188條第1 項前段、第597條規定及
    不真正連帶之法律關係，請求被告聯邦銀行應給付原告10,3
    91,578元及法定遲延利息，本項給付與前項被告丁○○應給
    付之金額，如其中一被告已履行給付，他被告於履行給付之
    範圍內免給付之義務，有無理由？
  (1)按受僱人因執行職務，不法侵害他人之權利者，由僱用人與
    行為人連帶負損害賠償責任，民法第188條第1項前段定有明
    文。又寄託物返還之期限，雖經約定，寄託人仍得隨時請求
    返還，民法第597條亦有明文。
  (2)原告主張被告聯邦銀行為被告丁○○之僱用人，對於被告丁○○之侵權行為，依民法第188條第1項前段應對原告負連帶
    賠償責任；又被告聯邦銀行就訴外人林文生帳戶內之存款，
    有隨時附加利息返還之義務，故原告等本於民法第597條消
    費寄託契約之法律關係，亦得請求被告聯邦銀行給付相當於
    遭被告丁○○提領之款項，惟被告聯邦銀行對於原告等之此
    一給付義務，與被告丁○○對於原告等所負損害賠償債務，
    如經一人清償，就清償部分，其債之關係即歸於消滅，屬學
    說上所謂不真正連帶債務，原告自得併予主張如聲明第2項
    所示等情，為被告聯邦銀行所否認，並以前詞置辯。
  (3)查本件原告主張被告有逾越授權範圍盜領侵占訴外人林文生
    上開聯邦銀行帳戶存款之侵權行為，惟未舉證證明訴外人林
    文生委任被告丁○○管理財產有何委任範圍之限制及被告管
    理訴外人林文生之財產有何逾越授權範圍之行為，亦未舉證
    證明被告有何不法所有之意圖，則原告主張被告有上開侵權
    行為，尚屬無據，有如前述，則原告主張依民法第188條第1
    項前段規定請求被告聯邦銀行給付上開金額，即無可採。又
    本件原告主張被告聯邦銀行應給付之金額，既係由被告丁○○基於委任之法律關係而提領，則該等金錢之消費寄託契約
    即已消滅，原告自不得再請求被告聯邦銀行返還。從而，原
    告主張依消費寄託之法律關係請求被告聯邦銀行給付，亦無
    理由，不應准許。
  (三)關於原告請求被告丁○○、聯邦銀行連帶給付原告辛○○21
    ,000元、原告戊○○87,500元及法定遲延利息部分：
  1.原告主張依民法第184 條、第188條第1項前段規定，請求被
    告丁○○、聯邦銀行連帶給付原告辛○○21,000元、原告戊○○87,500元及法定遲延利息，有無理由？
  (1)原告主張被告丁○○未經授權，從原告辛○○設於聯邦銀行
    南京東路分行帳號000000000000號帳戶內，提領21,000元，
    侵占入已；又分別於90年11 月29日、90年12月4日、90年12
    月19日未經同意，從訴外人林文生之女即原告戊○○設在聯
    邦銀行南京東路分行帳號0000 00000000號帳戶內，將41,50
    0元、22,000元、24,000 元，共87,500元匯入被告丁○○帳
    戶，予以侵占等情，為被告所否認，並以前詞置辯。
  (2)查原告辛○○曾自承委託被告丁○○購買股票（見本院卷(三)
    第206頁）；又原告己○○、庚○○、戊○○於系爭刑事案
    件偵查中均證陳稱：其父親生前曾表示，姑姑即被告丁○○
    在銀行工作，因此將款項交予姑姑保管，如需錢花用，可向
    被告丁○○拿取等語（見92年度偵字第17229號卷第9頁正、
    反面、第10頁正面）；及訴外人林文生曾概括授權被告丁○○管理其上開聯邦銀行帳戶之存款等情，俱如前述，則被告
    丁○○抗辯其提領原告辛○○、戊○○上開帳戶之款項，係
    基於訴外人林文生之委任，應非虛言。而原告雖主張被告丁○○有上開侵占行為，惟未舉證證明被告丁○○有何不法所
    有之意圖，則原告主張被告丁○○有侵占之侵權行為，依民
    法第184條、第188 條第1項前段規定請求被告丁○○、聯邦
    銀行連帶給付原告辛○○21,000元、原告戊○○87,500元及
    法定遲延利息，即無理由。
  2.原告主張依民法第597條規定，請求被告聯邦銀行給付原告
    辛○○21,000元、原告戊○○87,500元及法定遲延利息，有
    無理由？
    本件原告主張被告聯邦銀行應給付原告辛○○21,000元、原
    告戊○○87,500元，惟該等金額，既係由被告丁○○基於委
    任之法律關係而提領，則其消費寄託契約即已消滅，原告自
    不得再依消費寄託之法律關係請求返還。從而，原告辛○○
    、戊○○主張依消費寄託之法律關係請求被告聯邦銀行給付
    ，亦無理由，不應准許。
  3.原告主張依民法第179條規定，請求被告丁○○給付原告辛○○21,000元、原告戊○○87,500元及法定遲延利息，有無
    理由？
    本件原告主張被告丁○○侵占原告辛○○21,000元、原告戊○○87,500元，係無法律上之原因受有利益，致原告辛○○
    受有損害，依民法第179條規定，請求被告丁○○給付原告
    21,000元、原告戊○○87,500元及法定遲延利息，為被告所
    否認，並以前詞置辯。查本件原告主張被告丁○○應給付原
    告辛○○21,000元、原告戊○○87,500元，惟該等金額，既
    係由被告丁○○基於委任之法律關係而提領，自非無法律上
    原因。從而原告辛○○、戊○○主張依民法第179條規定，
    請求被告丁○○給付原告辛○○21,000元、原告戊○○87,5
    00元及法定遲延利息，為無理由，不應准許。
  4.原告主張依民法第544條規定，請求被告丁○○給付原告辛○○21,000元、原告戊○○87,500元及法定遲延利息，有無
    理由？
    按受任人因處理委任事務有過失，或因逾越權限之行為所生
    之損害，對於委任人應負賠償之責，民法第544 條定有明文
    。本件原告雖主張被告丁○○有逾越授權範圍盜領侵占原告
    辛○○21,000元、原告戊○○87,500元之行為，惟未舉證證
    明被告丁○○之提領行為確屬逾越授權範圍之行為，則原告
    主張依民法第544 條規定，請求被告丁○○給付原告辛○○
    21,000元、原告戊○○87,500元及法定遲延利息，即乏依據
    ，不應准許。
  (四)綜上所述，本件原告主張：1.依民法第184條、第185條、第
    179條、第544條規定，請求被告丁○○、丙○○連帶給付原
    告10,391,578元及法定遲延利息；2.依民法第188條第1項前
    段、第597條規定及不真正連帶之法律關係，請求被告聯邦
    銀行應給付原告10,391,578元及法定遲延利息，本項給付與
    前項被告丁○○應給付之金額，如其中一被告已履行給付，
    他被告於履行給付之範圍內免給付之義務；3.依民法第18 4
    條、第188條第1項前段規定，請求被告丁○○、聯邦銀行連
    帶給付原告辛○○21,000元、原告戊○○87,500元及法定遲
    延利息；4.依民法第597條規定，請求被告聯邦銀行給付原
    告辛○○21,000元、原告戊○○87,500元及法定遲延利息；
    5.依民法第179條規定，請求被告丁○○給付原告辛○○2
    1,000元、原告戊○○87,500元及法定遲延利息；6.依民法
    第544條規定，請求被告丁○○給付原告辛○○21,000元、
    原告戊○○87,500元及法定遲延利息，均無理由，應予駁回
    。又原告之訴既經駁回，其假執行之聲請即失所附麗，應併
    駁回之。
六、本件事證已臻明確，兩造其餘攻擊防禦方法及未經援用之證
    據，經審酌後，核與判決結果不生影響，爰不一一論述。
七、據上論結，本件原告之訴為無理由，爰依民事訴訟法第78條
    、第85條第2項，判決如主文。
中    華    民    國    98    年    11    月    20    日
                  民事第二庭    法  官  張筱琪
以上正本係照原本作成
如對本判決上訴，須於判決送達後20日內向本院提出上訴狀
中    華    民    國    98    年    11    月    20    日
                                書記官  連思斐


司法院資訊處製作；財團法人民間司法改革基金會備份。
